【裁判字號】    95,勞上易,64
【裁判日期】    950912
【裁判案由】    給付職業災害補償等
【裁判全文】
臺灣高等法院民事判決                95年度勞上易字第64號
上訴人即附
帶被上訴人  呂孟麗即立展小吃店（我家牛排麟光分店）
訴訟代理人  林金鈴律師
被上訴人即
附帶上訴人  甲○○
訴訟代理人  毛英富律師
上列當事人間給付職業災害補償等事件，上訴人對於中華民國95
年4月25日臺灣臺北地方法院94年度勞訴字第46號第一審判決提
起上訴，被上訴人為一部附帶上訴，本院於95年8月29日言詞辯
論終結，判決如下：
    主      文
原判決關於(一)命上訴人給付之金額，超過新臺幣二十五萬七千六
百七十七元及其利息，及該部分假執行之宣告；(二)駁回附帶上訴
人後開第三項之訴；(三)訴訟費用之裁判（除確定部分外）均廢棄
。
上開廢棄(一)部分，被上訴人在第一審之訴及假執行之聲請均駁回
。
附帶被上訴人應再給付附帶上訴人新臺幣十五萬元，及自九十四
年一月十一日起至清償日止，按年息百分之五計算之利息。
其餘上訴、附帶上訴均駁回。
第一審（除確定部分外）、第二審訴訟費用關於上訴部分，由上
訴人負擔百分之六十八，餘由被上訴人負擔。第二審訴訟費用關
於附帶上訴部分，由附帶被上訴人負擔四分之一，餘由附帶上訴
人負擔。
    事實及理由
一被上訴人即附帶上訴人起訴主張：伊自民國91年10月1日起受
  僱於上訴人即附帶被上訴人，擔任廚房及外場工作，月薪為新
  臺幣25,000元。93年9月1日上午10時30分許，因上訴人提供之
  工作場所安全不良，瓦斯爐僅由矮桌墊高，瓦斯桶置於瓦斯爐
  旁，其中一瓦斯管線太長垂落地面，致伊於工作時右腳遭該瓦
  斯管線勾住，使伊手持之大鍋滾燙玉米湯連鍋摔倒發生職業災
  害（下稱系爭職災），伊臉、頸、胸部及左上肢遭嚴重燙傷達
  2-3 度，達勞工保險條例（下稱勞保條例）第53條勞工保險殘
  廢給付標準表（下稱勞保殘廢給付表）障害項目第57項、殘廢
  等級第10級（伊為女性，按第8級給付），喪失勞動能力61.52
  ％，致受有勞動能力損失2,457,510元、並因精神上痛若不堪
  ，得請求精神慰撫金100萬元，另伊支出治療費用163,098元、
  雷射光療費用10萬元、美白外用藥6萬元、看護費用12萬元等
  醫療或增加生活上需要費用計443,098元，再伊93年11、12月
  工資補償共5萬元，以上合計3,950,608元。爰依勞動基準法（
  下稱勞基法）第59條第1款、第2款、民法第193條第1項、第
  195條第1項之規定，求為命上訴人給付3,950,608元，及自起
  訴狀繕本送達翌日加計法定遲延利息之判決（被上訴人於原審
  訴請共同被告金牛國際有限公司、陳威戎與上訴人連帶給付部
  分，經受敗訴判決後，因未聲明不服而告確定，於此不贅)。
  上訴人則以：系爭職災之發生，係因被上訴人未依標準作業程
  序操作將熱湯分裝小桶，直接端起大桶熱湯致跌倒而受傷，伊
  無故意、過失。且伊廚房無被上訴人所稱太長垂落地面之瓦斯
  管線，臺北市政府勞工局勞動檢查處（下稱勞檢處）函所指「
  走道部分區域易造成勞工跌倒」及「冰箱及洗碗機未裝置漏電
  斷路器」，均非造成被上訴人跌倒受傷原因，伊無庸負侵權行
  為損害賠償之責。另伊已給付之醫療費26,721元、700元及醫
  療費用證明書費1,800元應予扣除；雷射光療部分，依鑑定至
  多僅需72,000元、美白外用藥6萬元係重複請求；看護費用12
  萬元部分，未據被上訴人提出徐永生看護、未領薪資之證明；
  伊已給付被上訴人薪資5萬元，其未能證明迄93年12月31日均
  不能工作，況伊已於93年10月18日多次請其復職，依鑑定結果
  ，被上訴人未喪失勞動能力，自不能請求勞動能力損失部分，
  再被上訴人請求之精神慰撫金過高云云，資為抗辯。
二原審命上訴人給付377,677元，及自94年1月11日起加計法定遲
  延利息，駁回被上訴人其餘之請求，上訴人提起上訴，聲明：
  (一)原判決判命上訴人給付部分、該部分假執行之宣告均廢棄。
  (二)上廢棄部分，被上訴人在第一審之訴及假執行之聲請均廢棄
    。
  對於被上訴人之附帶上訴則聲明：附帶上訴駁回。
  被上訴人對上訴人之上訴，聲明：上訴駁回。
  對就原審敗訴部分提起一部附帶上訴，聲明：
  (一)原判決關於駁回附帶上訴人後開第二項部分及假執行之聲請
    均廢棄。
  (二)上廢棄部分，附帶被上訴人應再給付附帶上訴人618,750元
    ，及自94年1月11日起至清償日止，按年息5％計算之利息。
  〔原審駁回被上訴人對金牛公司、陳威戎之請求，未據被上訴
  人提起上訴而告確定；另被上訴人原審敗訴金額為3,572,931
  元（3,950,608-377,677＝3,572,931），其中2,954,181元（
  3,572,931-618,750＝2,954,181）亦因被上訴人未提起上訴、
  附帶上訴而告確定〕。
三被上訴人主張前揭事實，提出薪俸袋、扣繳憑單、照片、急診
  病歷、診斷證明書、勞檢處函、醫療費用單據、在職證明書、
  支票等件為證（原審調字卷第12-38頁）。兩造就(一)被上訴人
  自91年10月1日起受僱於上訴人，擔任廚房及外場工作，月薪
  25,000元、(二)被上訴人於93年9月1日上午10時30分許工作中，
  手持大鍋滾燙玉米湯連鍋摔倒，致臉、頸、胸部及左上肢遭燙
  傷達2-3度，約占體表面積10%，隨後住院診療並進行清創手術
  、(三)勞檢處於93年11月25日、12月3日派員檢查立展小吃店之
  廠房工作作業設備及場所，發現該店廚房走道部分區域易造成
  勞工跌倒，且冰箱及洗碗機未裝置漏電斷路器，違反勞工安全
  衛生設施規則第21條及第239條之規定、(四)上訴人未為被上訴
  人投保勞、健保、(五)系爭職災發生後，上訴人以陳威戎名義簽
  發到期日93年9月22日之支票支付原告2個月工資共5萬元、(六)
  臺大醫院鑑定結果為：被上訴人左胸仍有3.5cm×1.5cm之疤痕
  ，占體表面積0.5％，有局部排汗功能異常，另左上肢及左胸
  仍有8％體表之色素異常等事實不爭執。
四按「勞工因遭遇職業災害而致死亡、殘廢、傷害或疾病時，雇
  主應依左列規定予以補償。但如同一事故，依勞工保險條例或
  其他法令規定，已由雇主支付費用補償者，雇主得予以抵充之
  ：一  勞工受傷或罹患職業病時，雇主應補償其必需之醫療費
  用。職業病之種類及其醫療範圍，依勞工保險條例有關之規定
  。二  勞工在醫療中不能工作時，雇主應按其原領工資數額予
  以補償」，勞基法第59條第1款、第2款前段定有明文。所謂「
  職業災害」，依勞工安全衛生法第2條第4項規定，係指勞工就
  業場所之建築物、設備、原料、材料、化學物品、氣體、蒸氣
  、粉塵等或作業活動及其他職業上原因引起之勞工疾病、傷殘
  或死亡而言。又前揭職業災害補償，乃對受到「與工作有關傷
  害」之受僱人，提供及時有效之薪資利益、醫療照顧及勞動力
  重建措施之制度，使受僱人及受其扶養之家屬不致陷入貧困之
  境，造成社會問題，其宗旨非在對違反義務、具有故意過失之
  僱主加以制裁或課以責任，而係維護勞動者及其家屬之生存權
  ，並保存或重建個人及社會之勞動力，是以職業災害補償制度
  之特質係採無過失責任主義，凡僱主對於業務上災害之發生，
  不問其主觀上有無故意過失，皆應負補償之責任，受僱人縱使
  與有過失，亦不減損其應有之權利。經查，被上訴人於93年9
  月1日上午10時30分許，於工作中手持大鍋滾燙玉米湯連鍋摔
  倒，致其臉、頸、胸部及左上肢遭2-3度燙傷，約占體表面積
  10％，隨後住院診療並進行清創手術等情，為上訴人所不爭，
  自堪認為實在。顯然被上訴人確係受僱於上訴人，因工作作業
  活動中致受有前述傷害，自屬勞基法第59條第1項所規定之職
  業災害，被上訴人即得依據該條項第1款、第2款規定，請求上
  訴人負職業災害補償之責任。
五被上訴人另主張上訴人就系爭職災之發生亦有過失，應負民法
  第184條之侵權行為損害賠償責任，雖為上訴人所否認。然證
  人高雅琦於原審到場證稱：「〔提示今日庭提準備書六狀所附
  照片編號3至8號（按指原審卷第205-207頁照片），請證人說
  明這與你的印象中有何不同？〔爐台沒有架子只有快速爐，瓦
  斯管線是垂落的，也沒有塑膠墊，走道之前是用不用的紙箱墊
  在地上」、「（瓦斯管線垂落是那一個爐？）管線是由三號照
  片右側爐子下方垂落在地面」在卷（原審第190頁背面），另
  勞檢處於93年11月25日、12月3日派員檢查，「結果發現該小
  吃店廚房走道部分區域易造成勞工跌倒，且冰箱及洗碗機未裝
  置漏電斷路器，分別違反勞工安全衛生設施規則第二十一條及
  第二百三十九條規定，本處業已依法通知限期改善」，有勞檢
  處93年12月13日北市勞檢一字第09332829200號函在卷可憑（
  原審卷第137頁），顯見上訴人設置之工作場所確有瓦斯爐瓦
  斯管線過長垂落地面，易造成勞工跌倒之情形，其就系爭職災
  之發生，自有過失，參諸兩造不爭執被上訴人之受傷係因手中
  熱湯潑灑出來所致，苟上訴人之小吃店無上開易使勞工跌倒之
  情形，被上訴人不至於因手持熱湯即跌倒，則被上訴人主張上
  訴人就系爭職災之發生，除應負前述勞基法第29條賠償責任外
  ，尚須負侵權行為損害賠償之責一節，堪認為實在。上訴人雖
  辯稱立展小吃店向無人跌倒，顯見其工作場所之設置無過失，
  系爭職災之發生係被上訴人自己之過失所致云云，然於系爭職
  災發生前，縱無其他職災、事故發生，亦不能證明上訴人就工
  作之設置無任何過失，另被上訴人縱有過失，係屬與有過失之
  範疇，尚不得因被上訴人與有過失即免除上訴人之侵權行為損
  害賠償責任，上訴人前揭辯解均無可採。
六上訴人應依勞基法第59條、民法第184條第1項前段之規定，對
  被上訴人負賠償責任，既經認定，茲所應審酌者，為原判決依
  勞基法第59條之規定命上訴人給付之金額、被上訴人依民法第
  184條第1項前段附帶上訴請求上訴人再給付之金額，是否應准
  許，茲分述之：
  (一)醫療費用135,677元、雷射光療12,000元、美白外用藥6萬元
    、工資補償5萬元，計257,677元（135,677+12,000+60,000+
    50,000＝257,677）部分，上訴人於本院不再爭執，其所爭
    執者為僅為被上訴人得否請求看護費用12萬元而已（本院卷
    第24頁），是上開費用計257,677元均應准許。
  (二)看護費用12萬元部分：
    1.按於親屬受傷，而由親屬代為照顧被害人之起居，固係出
      於親情，但親屬看護所付出之勞力，並非不能評價為金錢
      ，倘只因兩者身分關係密切而免除支付義務，此種親屬基
      於身分關係之恩惠，自不能嘉惠於加害人，於此情形下，
      雖應衡量比照僱用看護之情形，認縱由親屬照料亦應支付
      看護費用，然被害人得請求看護費用仍以確有看護之必要
      為限。依被上訴人提出之診斷證明書載：「病人於93年9
      月2日急診及住燙傷中心治療，9月17日轉至普通病房續治
      療，9月22日出院‧‧‧」（原審調字卷第17頁）。顯然
      被上訴人於轉至普通病房前，係住燙傷中心，按燙傷中心
      因避免病人傷口感染，屬無菌病房，本有專人照顧，非第
      三人得輕易進出，被上訴人於住燙傷中心時，即無委由第
      三人看護之必要。
    2.被上訴人雖於93年9月17日轉至普通病房，然其既得轉至
      普通病房，顯見其傷口已無受感染之慮，又被上訴人前揭
      傷勢係皮膚被燙傷，其餘內臟、四肢等均無受傷情形，堪
      認其轉至普通病房後已得自行照料自己生活，參諸其於翌
      日即93年9月18日自臺北市○○區○○路之萬芳醫院（原
      審調字卷第17頁）至士林夜市逛街，已據被上訴人自認在
      卷〔原審卷第155頁背面：「九月十八日被告（上訴人）
      稱有人看到原告（被上訴人）去逛街，我們問過原告（被
      上訴人）本人，當時從加護病房轉入普通病房，所以出去
      走走」。另查上訴人於原審94年5月5之答辯及聲請調查證
      據狀載：「況原告（被上訴人）在93.9.18‧‧‧即與高
      雅琪（琦？）及另一名友人逛士林夜市，是時原告（被上
      訴人）穿淺色短袖上衣，淺卡其色短褲，腳穿拖鞋，於當
      晚9：00為徐凡雅（上訴人之外甥女）及其同學高鈺茹二
      人在夜市內『都會叢林』之一攤位前發見原告（被上訴人
      ）等三人‧‧‧」（原審卷第93頁），亦堪認被上訴人前
      揭自認於93年9月18日外出逛街係至士林夜市〕，被上訴
      人於轉至普通病房後既得自臺北市文山區○○○區○街，
      顯然其已得自行照料自己日常起居生活，無由他人看護之
      必要，其請求上訴人賠償93年9月1日至93年10月底計2個
      月之看護費用（原審調字卷第7頁），即屬無據，不應准
      許。
  (三)減少勞動能力損失18,750元部分：
    被上訴人於94年10月25日前往臺大醫院接受檢查，鑑定結果
    「徐小姐（被上訴人）左胸仍有3.5×1.5㎝之疤痕，占體表
    面積0.5％有局部排汗功能異常；另有8％體表（左上肢及左
    胸）仍有色素異常，但無功能異常。無勞動能力之喪失」，
    有臺大醫院94年11月8日校附醫秘字第0940000218號函在卷
    可參。被上訴人經鑑定結果既認定「無勞動能力之喪失」，
    則其請求上訴人賠償減少勞動能力損失18,750元，於法無據
    ，不應准許。
  (四)精神慰撫金60萬元部分：
    1.按「不法侵害他人之身體、健康、名譽、自由、信用、隱
      私、貞操，或不法侵害其他人格法益而情節重大者，被害
      人雖非財產上之損害，亦得請求賠償相當之金額」，民法
      第195 條第1項前段定有明文。上訴人對系爭職災之發生
      亦有過失，有如前述，自應對被上訴人負同法第184條第1
      項前段民法第184條前段「因故意或過失，不法侵害他人
      之權利者，負損害賠償責任」之侵權行為損害賠償責任，
      被上訴人依同法第195條第1項前段規定請求精神慰撫金，
      尚無不合。本院斟酌實際情況，及兩造之身分、地位、經
      濟能力等〔上訴人自89年3月20日獨資經營立展小吃店，
      資本額20萬元（原審調字卷第52頁）、被上訴人係73年6
      月12日生（見診斷證明書所載），自幼喪父，母於其襁褓
      時即離家，均賴其伯父徐永生扶養成人，無任何動產不動
      產（原審訴訟救助卷內財產總歸戶資料）〕及被上訴人受
      傷情形等一切情狀，認被上訴人請求精神慰撫金60萬元，
      尚嫌過高，應予核減為30萬元。
    2.另按「損害之發生或擴大，被害人與有過失者，法院得減
      輕賠償金額，或免除之」，民法第217條第1項定有明文，
      上訴人就系爭職災之發生，有如前述之過失，然縱上訴人
      未告知安全工作守則，被上訴人原亦得將大鍋熱湯分裝成
      小桶，乃其為節省搬運時間而手端大鍋熱湯作一次行進，
      且於行進間未注意廚房內狀況，而生系爭職災，顯然被上
      訴人與有過失，本院審酌兩造過失狀況，減輕上訴人侵權
      行為損害賠償部分之賠償金額1/2，則被上訴人就侵權行
      為損害賠償部分，得請求之金額為15萬元，其逾此範圍之
      請求，於法無據，不應准許。
七上訴人雖辯稱被上訴人之請求應扣除領取之健保給付114,797
  元云云。然按「勞工因遭遇職業災害而致死亡、殘廢、傷害或
  疾病時，雇主應依左列規定予以補償。但如同一事故，依勞工
  保險條例或其他法令規定，已由雇主支付費用補償者，雇主得
  予以抵充之」，勞基法第59條但書定有明文。此須支付之費用
  即保險費係由雇主負擔時，始有其適用，此觀勞基法施行細則
  第34條之規定即明。上訴人未替被上訴人投保勞、健保，為兩
  造所不爭，顯見上訴人未曾為被上訴人負擔支付保險費，依上
  開說明，無勞基法第59條但書規定之適用，上訴人自不得主張
  依該規定抵充。又系爭職災非交通事故所致，依全民健康保險
  法第82條規定之反面解釋，其由全民健康保險給付部分，仍不
  得主張予以扣除，上訴人辯稱被上訴人之請求應扣除已領取之
  健保給付114,797元云云，自無可取。
八綜上所述，被上訴人依勞基法第59條第1款、民法第184條第1
  項前段之規定，依序請求上訴人給付被上訴人257,677元、15
  萬元，及均自起訴狀繕本送達之翌日即94年1月11日〔上訴人
  於94年1月10日收受起訴狀繕本（原審調字卷第42頁）〕起至
  清償日止，按年息5％計算之利息，於法有據，應予准許，其
  逾此範圍之請求，於法無據，應予駁回，其敗訴部分，假執行
  之聲請亦失所依據，應併予駁回。原審(一)依勞基法第59條規定
  ，命上訴人給付超過257,677元本息、(二)依民法第184條第1項
  前段駁回附帶上訴人上開15萬元本息請求部分，均有未洽，上
  訴、附帶上訴意旨分別指摘原判決上開各部分不當，求予廢棄
  改判，為有理由，應由本院予以廢棄，分別改判如主文第2項
  、第3項所示。至原審依勞基法第59條之規定命上訴人給付
  257,677元本息、除確定部分外，依民法第184條第1項前段之
  規定駁回附帶上訴人超過上開15萬元本息之請求，前者依職權
  宣告假執行、酌定相當擔保金為免為假執行之諭知，後者並駁
  回附帶上訴人假執行之聲請，核無不合。上訴、附帶上訴意旨
  分別指摘原判決上開各部分不當，求予廢棄改判，為無理由，
  均應予駁回。
九本件因事證已臻明確，兩造其餘攻擊、防禦方法及所為之立證
  ，與判決之結果不生若何影響，無庸再逐一予以論究，合併敘
  明。
據上論結，本件上訴、附帶上訴均為一部有理由，一部無理由，
依民事訴訟法第450條、第449條第1項、第79條，判決如主文。
中    華    民    國    95    年    9     月    12    日
                    勞工法庭
                        審判長法  官  沈方維
                              法  官  張競文
                              法  官  湯美玉
正本係照原本作成。
不得上訴。
中    華    民    國    95    年    9     月    13    日
                              書記官  賴淑真


司法院資訊處製作；財團法人民間司法改革基金會備份。
